臺灣板橋地方法院民事判決　　　　　　　　95年度建字第46號
原　　　告　繼開科技股份有限公司
法定代理人　丁○○
被　　　告　龍家滷味食品有限公司
　　　　　　　　　　　　號
法定代理人　乙○○
訴訟代理人　甲　○
訴訟代理人　林明正律師
複代 理 人　周志吉律師
上列當事人間請求給付工程款事件，經本院於民國96年3 月8 日
言詞辯論終結，判決如下：
    主  文
被告應給付原告新台幣貳佰肆拾玖萬肆仟壹佰捌拾玖元及自民國
九十五年六月二十九日起至清償日止，按週年利率百分之五計算
之利息。
訴訟費用由被告負擔百分之八十八，餘由原告負擔。
本判決於原告以新台幣捌拾參萬元供擔保後，得假執行；但被告
如以新台幣貳佰肆拾玖萬肆仟壹佰捌拾玖元為原告預供擔保後，
得免為假執行。
原告其餘假執行之聲請駁回。
    事  實 及 理 由
一、原告起訴主張：原告與被告於民國94年11月4 日簽訂工程合
    約書，由原告承攬被告坐落台北縣五股鄉五股工業區○○○
    路36號食品工廠之空調裝修及廢水工程，約定工程款為新台
    幣（以下同）350 萬元（未稅），完工期限為簽約日後45個
    日曆天即94年12月19日完工，但被告嗣又於95年2 月25日及
    同年5 月26日再追加工程項目三次，追加工程款計為610,26
    5 元，合計總工程款為4,110,265 元，外加5%營業稅後為4,
    315,778 元，今工程已經全部完工，但被告迄今僅支付原告
    150 萬元，餘款2,815,778 元卻以原告未依約定日期完工造
    成其損害為由拒不給付，惟本件原告固有遲延完工2 個月，
    但被告因多次追加工程及另所委請之其他工程承包廠商亦有
    遲延完工之情形，其遲延損害責任非可全部歸責於原告，被
    告亦與有過失，自不得全部損失均要求原告負責賠償，為此
    爰本於承攬報酬請求權，聲明請求被告應給付原告2,815,77
    8 元及自起訴狀繕本送達被告之翌日起至清償日止按週年利
    率百分之五計算之利息，並願供擔保請准宣告假執行。
二、被告則以：兩造工程合約書約定完工期限為簽約日後45個日
    曆天即94年12月19日完工，但原告遲延4 個月即於94年4 月
    19日始行完工，而顯可歸責於原告，被告自得請求賠償因遲
    延而生損害：
  (一)違約金1,479,695 元：本件原告遲延完工達4 個月之久，依
    工程慣例被告自得請求原告給付按日以工程總價千分之3 之
    違約金即1,479,695 元（0000000 ×3 ／1000×120 ＝0000
    000） 。
  (二)廠房租金126 萬元及基本電費損失132,000 元：被告承租台
    北縣五股鄉五股工業區○○○路36號建物作為系爭工程之廠
    房，每月租金為315,000 元（含5%營業稅），因原告遲延完
    工4 個月，致被告於該期間內無法使用因而受有4 個月損害
    126 萬元（315000×4 ＝0000000） 、基本電費損害132,00
    0 元（33000 ×4 ＝132000）。
  (三)營業損失538,225 元：因原告遲延4 個月完工，致被告受有
    無法營業之損失，被告工廠於95年5 、6 月，同年7 、8 月
    及同年9 、10月之銷售額分別為458,857 元、2,988,967 元
    、3,891,603 元，依內政部所頒之94年度營業事業所得額及
    同業利潤標準，以銷售額乘以百分之11計算其淨利潤，被告
    所受營業損失為538,225 元（458854＋0000000 ＋0000000
    ÷6 ×11％×4 ＝538225）
  (四)工作瑕疵之損害賠償226,900 元：原告施作系爭工程有排水
    不良及通風設備施作不良致牆壁突起裂開瑕疵，被告因而另
    行僱工修繕，計支出213,800 元及13,100元，合計為226,90
    0元。
    是綜上所述，本件因可歸責於原告之遲延完工，致被告受有
    上述(一)至(四)之損害共計3,636,820 元，被告自得與原告請求
    之本件報酬主張抵銷。因而聲明：請求駁回原告之訴及假執
    行之聲請，如受不利判決願供擔保請准宣告免為假執行。
三、兩造不爭執事項：
  (一)兩造於94年11月4 日簽訂工程合約書，由原告承攬被告食品
    工廠之空調裝修及廢水工程，約定工程款350 萬元，完工期
    限為簽約日後45個日曆天即94年12月19日完工，被告嗣又追
    加工程項目三次，工程款為610,265 元，合計總工程款為4,
    315,778 元（含5%營業稅），被告已支付原告150 萬元工程
    款，尚積欠原告2,815,778元未付。
  (二)系爭工程業已全部完工。
四、兩造爭執事項及法院之判斷：
  (一)本件工程原告係遲於95年2 月完工或遲於95年4 月19日始完
    工？
    查原告主張系爭工程業於95年2 月完工，而僅遲延2 個月。
    被告則抗辯原告係於95年4 月19日始完工，遲延4 個月等情
    。經查受原告委託為被告施作環氧樹脂地板工程之證人丙○
    ○已到庭結證稱「我是95年2 月19日進場第一次施工，正常
    施作時間10天，我是在大約2 月27日完工。」（見本院院95
    年12月21日言詞辯論筆錄），而原告又已指稱地板工程是最
    後施工階段，否則會造成刮傷等語，核與一般建築物工程施
    作程序相符，足見本件原告承攬工程應係95年2 月底完工甚
    明。被告抗辯追加工程與本約係獨立項目，原告本約工程係
    95年4 月20日始完工云云，惟並未提出其他證據以證明之，
    而被告確有於95年2 月25日及同年5 月26日再行向原告追加
    三個工程，有原告提出估價單3 紙可憑，復為被告所不爭，
    苟原告本約工程於95年2 月仍未完工，則已逾約定完工期限
    2 個月，衡情一般業主將有所追償行為，當更不願委其續行
    其他工程，何以被告於本約工程業已遲延2 月仍未完工之情
    形下，仍願續委由原告再承接追加工程？況原告主張其僅承
    包被告工廠空調及廢水工程，伊完工時尚有多項工程仍由其
    他廠商正在施工等情，則被告空言所辯謂原告係95年4 月20
    日即衛生局前來查驗時始行完工云云尚不足採。
  (二)系爭工程有無排水不良及通風設備施作不良致牆壁突起裂開
    瑕疵？
  (1)查被告抗辯原告施作系爭工程有排水不良瑕疵，其因而支出
    修繕費用213,800 元，並據其提出照片5 紙及請款單1 紙（
    被證三）為證，惟原告已否認瑕疵存在。經查上開證人丙○
    ○已證稱：「（被證三的21萬3 千8 百元的請款單是否你開
    立？）是我開立的，這是大門口斜坡車道，及二樓地坪施作
    ，原告、被告都有同意，都是施作環氧地坪。」「（既然二
    造工程已經完工，何以要請你再重新施作？）因為完工以後
    ，工人已經在生產，地坪尚有污泥，地坪是要每天清洗，如
    果有污泥會卡住，有污漬不好看，所以叫我重新施作，這工
    程原來也是我承包，但我認為是因為工人沒有清洗造成污漬
    ，不是我施作不良。另外一個重新施作的原因，是被告是事
    後求要比較細的表面，不要那麼粗糙的表面，但我們是依照
    一般的標準來施作，我們後來才重新施作。」「有積水部分
    是1 樓，因為工廠1 樓裡面是凹進去的，所以我們把中間墊
    高做斜坡，我也儘量做，積水原因就是工廠地坪本身就不平
    ，如果說要完全不積水，就要重新整治地坪，這不在我們的
    工程範圍內，我只是順便以環氧樹脂墊高而已。」「（被證
    三的工程與你第一次施作有無重複？）第一項的廠房斜坡車
    道是另外追加工程，第二、三、四項2 樓才是第二次施工。
    」足見本件被告所抗辯之排水不良之瑕疵，乃係因系爭被告
    廠房建築本身地坪內凹瑕疵所造成，尚非係原告環氧樹脂地
    板施作瑕疵所致，且事後被告要求證人丙○○重新施作，仍
    係因自己未每日清洗油污及要求變更較細顆粒表面而變更工
    程標準，此均係因被告自己事由所致，自不得謂係原告施作
    之瑕疵，且廠房斜坡車道乃係另外追加工程，是被告竟將因
    自己事後變更、追加工程因而另行支出費用213,800 元，謂
    係原告施工瑕疵所致修補費用損害，此部分主張瑕疵及修補
    費用損害，尚難採信，自不足取。
  (2)被告另抗辯系爭工程有通風設備施作不良致牆壁突起裂開瑕
    疵，其因而支出修補費用13,100元，並據提出估價單1 紙為
    證，惟此已為原告否認其真正，被告又未提出其他積極事證
    以為證明，此部分瑕疵主張及13,100修補費用支出，自難認
    為真實，尚不足採。
  (三)被告請求因遲延而生之損害賠償是否有據？
    按因可歸責於承攬人之事由，致工作逾約定期限始完成，或
    未定期限而逾相當時期始完成者，定作人得請求減少報酬或
    請求賠償因遲延而生之損害，民法第502 條第1 項定有明文
    。查系爭工程原告既有逾越約定完工期限94年12月19日而遲
    延至95年2 月底始行完工，此復為原告所不爭，顯係可歸責
    於原告之事由所致。原告雖抗辯另有其他承包廠商遲延完工
    及被告嗣後追加工程，非可全歸責於原告，被告亦與有過失
    云云，惟查原告本身既已遲延2 個月，縱有承包其他工程廠
    商亦有遲延完工情事，二者固均屬對被告無法開工之營業損
    失發生並有因果關係，惟被告是否對之求償係屬被告與其他
    承包廠商之債權債務關係，且並與原告遲延事實無關，原告
    自不得以此抗辯免責。又被告事後所追加者均係於95年2 月
    以後即將完工時所為，顯與原告遲延亦無關連性，原告主張
    被告就其遲延亦與有過失云云，自不足採。則被告抗辯其得
    請求因遲延而生損害之賠償，自屬有據。茲就被告主張之項
    目及金額審斷如下：
  (1)工程總價千分之3 違約金1,479,695 元部分：
    經查依系爭工程合約書所載，並無任何有關因遲延完工而須
    給付違約金之約定，被告謂係依慣例應按工程總價千分之3
    給付違約金云云，既為原告所否認，顯係被告片面自行認定
    ，自不足以拘束原告，此部分主張自不足採。
  (2)因遲延無法使用致仍須支付4 個月工廠租金126 萬元及基本
    電費損失132,000元：
    此部分主張固據被告提出廠房租賃契約書1 件及台灣電力公
    司北西區營業處95年1 至4 月份電費證明函4 紙等件為證，
    惟查依上開廠房租賃契約書所載，系爭廠商之租賃期限係自
    94年8 月11日起至99年8 月10日止，而被告對原告主張被告
    承租施作該工廠係為取得新設立工廠登記證等情，復不爭執
    ，則足見被告係先行承租系爭廠房及申請電力使用以供各家
    廠商施工後俾取得政府核准新設立工廠之登記，則無論原告
    是否遲延完工，被告依租賃契約及使用電力契約對系爭租金
    及該工廠基本電費均係本來即須支出之費用，不因原告遲延
    而有異，並非自始原無須支出，因原告遲延給付致因而增加
    之支出費用，自無受有損害可言。則被告所謂工廠租金及基
    本電費之支出損害，顯與原告遲延給付並無相當因果關係，
    從而被告此部分抗辯主張亦不足採。
  (3)營業損失538,225元：
    查被告主張因原告遲延4 個月完工，致被告受有無法營業之
    損失，被告工廠於95年5 、6 月，同年7 、8 月及同年9 、
    10月之銷售額分別為458,857 元、2,988,967 元、3,891,60
    3 元，依內政部所頒之94年度營業事業所得額及同業利潤標
    準，以銷售額乘以百分之11計算其淨利潤，被告所受營業損
    失為538,225 元（458857＋0000000 ＋0000000 ÷6 ×11
    ％×4 ＝538225）等情，已據提出上開各該月份營業人銷售
    額與稅額申報書3 紙及財政部94年度營利事業各業所得額及
    同業利潤標準表1 件為證。經查本件原告遲延完工之期間，
    自94年12月20日至95年2 月底止應為2 個月又12日（2 又12
    ／31，即2.39個月，小數點後2 位以下四捨五入），被告主
    張4 個月已不足採，本院以計算該期間每月銷售額應以被告
    主張之開工日後之前6 個月以計算其每月平均銷售額，尚符
    公平，則被告2.39個月期間因此所失之營業利益應為321,58
    9 元【（458857＋0000000 ＋0000000） ÷6 ×2.39×11％
    ＝321589，元以下四捨五入】，超過部分尚不足採。原告雖
    以被告尚有舊工廠仍在運作，上開銷售額係包含新、舊工廠
    之銷售額，並不實在云云，惟原告並未提出證據以實其說，
    且依上開各該月份營業人銷售額與稅額申報書所示，被告新
    廠開工後前2 月即95年5 、6 月銷售額明顯少於其他月份，
    顯係新廠開工後之適應期所致，應無所謂新、舊廠重複合計
    之銷售額之情形，原告所辯尚不足採，併予敘明。
    是本件被告抗辯其因原告遲延完工所受損害，原告應賠償因
    遲延所生之損害為遲延2 個月又12日之營業利益損失計為32
    1,589元，超過部分尚不足採。
  (四)綜上所述，本件被告尚積欠原告工程款2,815,778 元未付，
    惟被告因原告遲延完工得請求原告賠償因遲延所致之營業利
    益損害為321,589 元，經被告主張上開抵銷抗辯後，被告尚
    應給付原告工程款2,494,189 元，被告逾此部分之其餘損害
    賠償及違約金之抵銷抗辯尚屬無據，不能准許。
  (五)從而，原告本於承攬報酬請求權之法律關係，求為判決被告
    應給付原告2,494,189 元及自起訴狀繕本送達被告之翌日即
    95年6 月29日起至清償日止按法定週年利率百分之5 計算之
    遲延利息，為有理由，應予准許，逾此部分之請求則因被告
    行使上開抵銷抗辯而消滅，為無理由，應予駁回。
五、假執行之宣告：兩造均陳明願供擔保，請准宣告假執行及免
    為假執行之宣告，於原告勝訴部分核均無不合，茲分別酌定
    相當之擔保金額，予以准許之；至原告其餘假執行之聲請則
    因敗訴而失所依附，應併予駁回。
六、結論：本件原告之訴為一部有理由，一部無理由，依民事訴
    訟法第79條、第390 條第2 項、第392 條第2 項，判決如主
    文。
中　　華　　民　　國　　96　　年　　3 　　月　　29　　日
                  民事第三庭    法　官　朱耀平
以上正本係照原本作成
如對本判決上訴，須於判決送達後20日內向本院提出上訴狀
中　　華　　民　　國　　96　　年　　3 　　月　　29　　日
                                書記官　陳淑芳
